【裁判字號】    90,交上更(一),5
【裁判日期】    900918
【裁判案由】    過失致死
【裁判全文】
臺灣高等法院刑事判決                            九十年度交上更(一)字第五號
    上  訴  人  臺灣桃園地方法院檢察署檢察官
    上  訴  人
    即  被  告  乙○○
右上訴人因被告過失致死案件，不服臺灣桃園地方法院八十六年度交訴字第九四號，
中華民國八十七年五月十二日第一審判決（起訴案號：臺灣桃園地方法院檢察署八十
六年度偵字第一二二０二號）提起上訴，經判決後，由最高法院撤銷發回更審，本院
判決如左：
    主  文
原判決撤銷。
乙○○因業務上之過失致人於死，處有期徒刑捌月。
    事  實
一、乙○○為邦德工業股份有限公司（下稱邦德公司）僱用之大貨車司機，係從事駕
    駛業務之人，於民國八十六年五月十七日下午三時四十分許，其駕駛邦德公司所
    有之ＲＭ─一六三號大貨車，沿桃園縣大溪鎮○○路內側車道由桃園市往大溪鎮
    方向行駛，途經該路與通往金蘭醬油公司未編定路名道路之交岔路口，行車速率
    限制為時速四十公里以下之路段時，本應注意汽車駕駛人應注意車前狀況，並隨
    時採取必要之安全措施以避免發生危險，及汽車在雙向二車道行駛時，應在遵行
    車道內行駛，在劃有分向限制線之路段，不得駛入來車之車道內等規定，而依當
    時為白天、光線良好、天候微雨、柏油路面、無缺陷、無障礙物，又無不能注意
    之情事，竟疏未注意車前狀況即冒然趨車前行穿越前開路口，適吳建國無照騎乘
    ＲＷＷ─０九一號輕型機車，搭載盧睦華，違規以時速六十公里之速度，沿同路
    對向往桃園市○○○○道超速疾馳而來，行至前揭路口為閃避前方左轉之某不詳
    車號自小客車時，因車速過快而不慎人、車翻倒在地，盧睦華並滑行至乙○○行
    駛之車道，此時，未注意車前狀況之乙○○為閃避前述之某不詳車號自小客車，
    即往內側車道偏駛，而以所駕車輛之車底輪軸壓刮盧睦華，並於車輛左偏越過設
    於路段中，用以分隔對向車道，並雙向禁止超車、跨越或迴轉之雙黃實線而駛入
    來車車道時，而以左前輪輾過吳建國頭部，致吳建國因頭顱粉碎性骨折，盧睦華
    則因腦挫傷與內出血，均當場死亡。乙○○於肇事後犯罪未被發覺前，即向趕扺
    現場處理車禍之警員張昭宏自首，表明其係肇事司機而接受裁判。
二、案經桃園縣警察局大溪分局報請臺灣桃園地方法院檢察署檢察官相驗吳建國屍體
    後自動檢舉偵查起訴。
    理  由
一、訊據上訴人即被告乙○○，固坦承其為邦德公司僱用之大貨車司機，於前開時、
    地，駕駛邦德公司所有之ＲＭ─一六三號大貨車，以左前輪輾過被害人吳建國，
    致吳某因頭顱粉碎性骨折當場死亡等情不諱，惟否認有何犯罪，先於原審辯稱：
    吳建國當時係先遭不明汽車追撞滑落至其左後側車身而遭其車左後輪壓過，因事
    出突然，根本無從防範云云；嗣於本院前審審理時改口辯稱：伊被對向左轉之不
    明汽車擋住視線，故未看見吳建國之機車有無被汽車追撞，伊發現吳建國之機車
    時，該機車已倒在其大貨車左後輪云云；於本院則辯稱：事出突然，被害人車子
    彈過來，伊閃避不及云云。
二、惟查：
（一）被告前揭先後所辯，顯有矛盾，已難盡信，且右揭犯罪事實業據證人即現場目
      擊者甲○○於原審調查時稱：「現場為一十字路口，當時我們都騎在內側車道
      ，準備直走，因前面另有一左轉車，死者便靠左，要避開（超過）該車左轉，
      因看到被告之車過來，他們便（死者）煞車滑倒在現場圖之Ａ點，Ｂ人便躺在
      原處，Ｃ要爬起，但尚未起身便遭被告之駕駛座下之輪子壓過去。」（見原審
      卷第十三頁反面）；於本院調查時亦到院結證稱：「（問：發生車禍當天情形
      如何？）當天是吳建國載盧睦華，我聽到機車滑倒聲，我在他們前面回頭看，
      被告所開的車左前輪就壓過吳建國的頭，當時我看到吳建國正要爬起來，還沒
      有起身就被壓過去，我自己也很緊張，盧睦華如何死我沒有注意」、「（道路
      交通事故調查報告表上）Ａ點是指ＢＣ兩點的距離，Ｂ點是指盧睦華，Ｃ點是
      吳建國要爬起來的地方，還沒有起身就被壓到，另外在圖上方註明往大溪的Ａ
      點才是被告撞到人往前滑行停車的地方。」等語（見本院卷第五十一頁），核
      與目睹證人陳志彬於原審調查時證稱：「被告對向而來，因要避開小客車便往
      中間閃（越雙黃線）因而壓到二個死者，二個死者本來要爬起，但尚未爬起便
      被壓到了，他們的陳屍處便是滑倒處。」、「（問：壓死者時，被告車有無越
      雙黃線？）有，是被告駕駛座下之位置壓到人。」、「（問：吳建國之車有無
      被他車撞過？）沒有。」等語（見原審卷第二十八頁正、反）」大致相符，並
      與證人即相驗盧睦華屍體之法醫師陳漢熹於原審調查時結證稱：「（吳建國）
      應為車輪輾壓而過」、「（盧睦華）背部之傷應係被拖行或遭物品刮到」、「
      可能由某些堅硬物直接刮到其背部所造成，可能由車底之物造成」等語吻合（
      見原審卷第三十四頁），且有警製道路交通事故調查報表一份及現場照片六幀
      在卷可稽（見相驗卷第十至十四頁），又被害人吳建國確係因本件車禍，頭部
      遭車輪輾壓，因頭顱粉碎性骨折當場死亡，盧睦華則因腦挫傷與內出血死亡等
      情，並經檢察官督同法醫師相驗屍體無訛，亦製有勘驗筆錄、驗斷書及相驗屍
      體證明書暨相驗照片附卷足憑（見相驗卷第十五至十七頁、二十三至三十四頁
      、四十一至四十五頁），即被告於本院調查時亦不諱言其有過失（見本院卷第
      二十二頁），是被告前揭所辯，殊違事實，並非可採。
（二）次查證人甲○○、陳志彬均證稱吳建國係為閃避前方左轉之自小客車而翻車，
      並非遭車追撞，有如前述，復參酌卷存（相驗卷）八幀被害人之機車車損照片
      所示，其尾燈蓋係右半側碎裂，左半側則完好無損，車牌呈波浪狀扭曲變形，
      衡情顯與遭車追撞時，尾燈蓋應係正面破碎而非僅止於右半側碎裂，且車牌應
      呈內凹形而非波浪狀扭曲變形之車損情形未合，況倘係先遭他車追撞再往前滑
      行彈落至被告車行車道，依理於追撞處即吳建國倒臥處之後方應留有機車尾燈
      蓋等散落物，然現場除現場圖標示Ｃ處（即吳建國遭輾壓處附近）有機車之尾
      燈蓋等散落物外，其餘各處並無機車散落物，此據證人即處理本件車禍現場之
      警員張昭宏於原審調查時述明（見原審卷第二十七頁），再稽之張昭宏復結證
      稱：「（問：有無檢視被告車子？）有，其車並無碰撞痕跡，其左後輪有壓到
      機車之痕跡。」、「（問：如何知道左後輪壓到？）因輪胎上有機車之碎片。
      」等語（見原審卷第二七頁），參以被害人之機車係尾燈蓋右半側碎裂，車牌
      則呈波浪狀，顯係因一端遭擠壓而扭曲變形之車損狀況，核與機車傾倒時，車
      側身遭輾壓所呈之車損狀況相符，據此可認吳建國機車尾燈蓋之損害係遭被告
      駕車輾壓要非因遭他車追撞所致，被告於原審辯稱吳建國係先遭不明汽車追撞
      云云，亦非事實，要不足採，而公訴人認吳建國係先遭他車追撞云云，同有誤
      會。
三、按汽車行駛時，駕駛人應注意車前狀況，並隨時採取必要之安全措施，道路交通
    安全規則第九十四條第三項定有明文，又依道路交通標誌標線號誌設置規則第一
    百四十九條第一項第一款第八目規定，雙黃實線係設於路段中，用以分隔對向車
    道，並雙向禁止超車、跨越或迴轉。另汽車汽車在雙向二車道行駛時，均應在遵
    行車道內行駛，在劃有分向限制線之路段，不得駛入來車之車道內。道路交通安
    全規則第九十七條第一、二款亦有明定，被告駕車依法即負有前開注意義務。查
    本件車禍發生之時間為下午三時四十分許，當時為白天、光線良好、天候微雨、
    柏油路面、無缺陷、無障礙物，並無不能注意之情事，此有前述警製道路交通事
    故調查報表一份及現場照片可按，再依一般公路汽車煞車距離、行車速度對照表
    ，三年以上潮濕瀝清路面，行車速度為時速二十公里時，煞車距離為二‧六公尺
    ，另參照汽車行駛距離及反應距離一覽表，時速二十公里時，所需反應距離為四
    ‧一六公尺，從而依被告當時車速，其自發現被害人吳建國倒地隨即踩煞車迄煞
    停時止，前後僅須六‧七六公尺之反應及煞車距離，惟當時吳建國倒地時，距被
    告之車前方猶有十餘公尺，在空間上自仍有相當餘裕，堪認被告並非因猝然臨之
    致措手不及而無法避免本件車禍之發生，甚為灼然，是按其情形被告顯非不能注
    意防範，詎其竟疏未注意其前方有被害人吳建國因翻車而倒臥路中之車前狀況，
    致發生本件車禍，其有過失至明。被告於警訊及檢察官偵查時時先稱其時速僅十
    多公里（見相驗卷第五頁反面、第十九頁），其後在原審改稱時速約二十公里（
    原審卷第十三頁），於本院前審審理時又改稱其當時時速為三十公里（見本院交
    上訴卷第七十二頁），而於本院調查時竟又翻異稱當時時速為四十公里（見本院
    卷第二十二頁），所辯反覆不一，實難盡信，其欲以此改變其煞車鉅離而逃避責
    任，應無可採（按該路段為限速四十公里）。況乙○○為閃避前述之某不詳車號
    自小客車，即往內側車道偏駛，而以所駕車輛之車底輪軸壓刮盧睦華，並於車輛
    左偏越過設於路段中，用以分隔對向車道，並雙向禁止超車、跨越或迴轉之雙黃
    實線而駛入來車車道時，而以左前輪輾過吳建國頭部，致吳建國因頭顱粉碎性骨
    折，盧睦華則因腦挫傷與內出血，均當場死亡，亦有違前述不得駛入來車之車道
    內之規定。另本件經送鑑定及覆議結果，雖認被告之違規情節係駕駛自大貨車行
    駛內側快車道云云，此有臺灣省桃園縣區車輛行車事故鑑定委員會鑑定意見書及
    臺灣省車輛行車事故覆議鑑定委員會覆議意見書各一份在卷可參（見相驗卷第三
    十八頁、原審卷第三十七頁），惟按大型汽車在雙向四車道行駛時，除超越同一
    車道之前車或準備左轉外，均不得在內側車道行駛，道路交通安全規則第九十八
    條第一項第一款固有明文規定，惟其規範之旨係在避免大型車因行速較慢且車體
    龐大致有礙內側快車道車流之順暢而設，此觀之同條項第二款明定小型汽車原則
    上在內外側車道均可行駛，惟若行駛速度較慢時，應在外側車道行駛之規定甚明
    ，尚難認本款規範之保護目的係在避免及防範車前方突發狀況致生之危險而設，
    故被告駕駕駛大貨車行駛內側車道之違規情事，要非其本件過失所違反具體注意
    義務之內涵，此部分鑑定及覆議意見均非可採。再查，被害人吳建國係七十年十
    一月十一日生，有相驗屍體證明書所載可憑，車禍當時未滿考照年齡十八歲，顯
    未領得機車駕照，茲其無照竟又騎駛機車，已超越其能力之承擔，顯有過失；再
    按行車速度，依標誌之規定，無標誌者，在市區道路時速不得超過四十公里，在
    郊外道路時速不得超過六十公里，道路交通安全規則第九十三條第一項第一款規
    定甚明。查前開肇事路段之車行速率限制為時速四十公里以下，有卷附道路交通
    事故調查報告表一份所載可佐，而被害人吳建國當時騎車行速為時速六十公里，
    此據證人甲○○於偵查中陳明（見相驗卷第二十頁反面），顯然逾越規定車速，
    有違前開規定，可徵被害人無照又超速騎車致於閃避左轉車輛時，因重心不穩而
    翻倒，亦為本件車禍發生之原因。又本件被害人就本件車禍之發生，雖與有過失
    ，惟被告疏失之責究難因此解免，而被害人吳建國又係因本件車禍，因頭顱粉碎
    性骨折當場死亡，盧睦華則因本件車禍致腦挫傷與內出血死亡，被害人之死亡與
    被告之過失行為間，顯有相當因果關係，被告自應負過失致死罪責。前開鑑定及
    覆議意見漏未斟酌被害人有超速行車之疏失，亦有違誤，非可逕採。綜上所陳，
    本件事證已明，被告犯行至堪認定，應依法論科。
四、查被告乙○○為邦德公司僱用之大貨車司機，係從事駕駛業務之人，其因執行駕
    車業務之過失致被害人吳建國、盧睦華死亡，核其所為係犯刑法第二百七十六條
    第二項之業務過失致死罪。其一個過失行為致被害人吳建國、盧睦華同時死亡，
    為想像競合犯，應從一重處斷。查被告於肇事後犯罪未被發覺前，即向趕扺現場
    處理車禍之警員張昭宏自首，表明其係肇事司機而接受裁判，此情業據證人張昭
    宏於原審調查時證述明確（見原審卷第二十七頁反面），雖被告陳述車禍之經過
    情形，與本院調查之結果不盡相符，且被告自首後復為有利於己之辯解，惟均不
    影響自首之成立，應依刑法第六十二條前段減輕其刑。
五、原審因而予以論罪科刑，固非無見。惟查，被告對被害人盧睦華之死亡，亦應負
    過失致人於死之責任，原審認被害人盧睦華乘坐機車跌落時，未曾與被告之大貨
    車發生碰撞，其死亡與被告之駕車行為間，無何因果關係，而不另為無罪之諭知
    ，即有未洽。再者，原審就被告為閃避前述之某不詳車號自小客車，即往內側車
    道偏駛，而以所駕車輛之車底輪軸壓刮盧睦華，並於車輛左偏越過設於路段中，
    用以分隔對向車道，並雙向禁止超車、跨越或迴轉之雙黃實線而駛入來車車道時
    ，而以左前輪輾過吳建國頭部，亦有違前述不得駛入來車之車道內之規定之事實
    ，疏未認定，亦有可議。被告上訴意旨否認犯罪，雖非可採，但檢察官上訴認被
    告對被害人盧睦華之死亡，亦應負過失致人於死之責任，即為有理由，是原判決
    自屬無可維持，應予撤銷改判。爰審酌被告過失情節之輕重、被害人與有無照駕
    駛及超速行車之過失、被告迄未賠償被害人家屬之損害及其犯後態度等一切情狀
    ，量處如主文第二項所示之刑，用資懲儆。至證人甲○○於偵查中雖證稱被告係
    以時速四十至五十公里迎面駛來云云（見相驗卷第二十頁反面），惟已為被告所
    否認，且究係時速四十或五十公里，該證人亦無法證實，而該證人與被告並非同
    向行駛，其僅以目視判斷，亦難認為準確，故尚難以該證人之證詞而認被告超速
    行駛，併此敘明。
據上論斷，應依刑事訴訟法第三百六十九條第一項前段、第三百六十四條、第二百九
十九條第一項前段、刑法第五十五條、第二百七十六條第二項、第六十二條前段、罰
金罰鍰提高標準條例第一條前段，判決如主文。
本案經檢察官彭坤業到庭執行職務。
中      華      民      國    九十      年      九      月     十八     日
                              臺灣高等法院交通法庭
                                  審判長法  官  蔡  永  昌
                                        法  官  陳  榮  和
                                        法  官  徐  昌  錦
右正本證明與原本無異。
如不服本判決應於收受送達後十日內向本院提出上訴書狀，其未敘述上訴之理由者並
得於提起上訴後十日內向本院補提理由書（均須按他造當事人之人數附繕本）。
                                        書記官  吳  金  來
中      華      民      國    九十      年      九      月     二十四   日
附錄    本判決論罪科刑法條：
中華民國刑法第二百七十六條
 (過失致死罪)
因過失致人於死者，處二年以下有期徒刑、拘役或二千元以下罰金。
從事業務之人，因業務上之過失犯前項之罪者，處五年以下有期徒刑或拘
役，得併科三千元以下罰金。


司法院資訊處製作；財團法人民間司法改革基金會備份。
